臺灣高等法院臺中分院刑事判決
111年度上易字第498號
上  訴  人  臺灣彰化地方檢察署檢察官 
被      告  許文松




上列上訴人因被告加重竊盜案件，不服臺灣彰化地方法院110年
度易字第770號，中華民國111年4月21日第一審判決（起訴案號
：臺灣彰化地方檢察署110年度偵字第4521號），提起上訴，本
院判決如下：
    主  文
原判決撤銷，發回臺灣彰化地方法院。
    理  由
一、按刑事訴訟之目的，在於經由程序正義，以實現實體正義，
    自以嚴格遵守法定程序為要。而我國刑事訴訟制度採直接審
    理主義及言詞審理主義，訴訟案件應以公判庭為中心，審判
    之法官原則上須在公判庭上直接聽取訴訟兩造當事人所為攻
    擊、防禦之言詞、舉止，以獲得心證。就此，刑事訴訟法第
    281條規定：「審判期日，除有特別規定外，被告不到庭者
    ，不得審判。」；次按刑事訴訟法第306條規定，法院認為
    應科拘役、罰金或應諭知免刑或無罪之案件，被告經合法傳
    喚無正當理由不到庭者，得不待其陳述逕行判決。至所謂無
    正當理由不到庭，係指依社會通常觀念，認為非正當之原因
    而不到庭者為言，在解釋上自應以可歸責於被告，由被告自
    行放棄到庭之權利者為限。又人民之健康權，為憲法第22條
    所保障之基本權利（參照司法院釋字第753 、767 、785 號
    解釋意旨），且亦為中華民國之基本國策（參照我國憲法增
    修條文第10條）。患病之人能否出庭，是否有不到庭之正當
    理由，應就具體情形，按實際狀況，視其病情是否達到無法
    到庭之程度而定。又訴訟程序之瑕疵，於當事人未異議、對
    被告權益未生影響、訴訟經濟之考量等情形下，或可藉由事
    後補正、追認及後續訴訟之接續進行，而受治癒或視同治癒
    。然非所有之瑕疵訴訟行為均可獲得治癒，觀諸刑事訴訟法
    第379條第1款之法院組織不合法、第2款之應迴避之法官參
    與審判、第13款之未參與審理之法官參與判決，因違反法官
    保留原則、公平法院原則等基本之刑事訴訟原則，縱為被告
    無罪之諭知，仍不能認此等重大瑕疵因上訴於上級法院審判
    而得以補正或治癒。
二、經查，本件原審法院民國111年3月28日下午2時30分之審判
    期日傳票，固於同年月2日即合法送達被告許文松（下稱被
    告），有原審卷附送達證書為憑（參原審卷第77頁）；然被
    告自110年3月12日起即因精神疾病前往衛生福利部彰化醫院
    就診，並於同日入院接受治療，目前仍住院中等情，此有原
    審卷附衛生福利部彰化醫院110年12月2日彰醫精字第110000
    2031號函暨檢附病歷摘要1份（參原審卷第23至41頁）、衛
    生福利部彰化醫院111年6月20日彰醫行字第1111000296號函
    在卷可佐（參本院卷第29頁），且有原審法院電話洽辦公務
    紀錄單可憑（參原審卷第91頁）；是被告於法院指定之審判
    期日當天既因精神疾病住院接受治療，其病情是否已達於無
    法到庭之程度而依社會通念得認係不能於審判期日到庭之正
    當理由，即攸關原審依上開規定，剝奪被告到庭陳述意見之
    機會，逕為本件缺席判決是否合於正當法律程序意旨之判斷
    。原審針對被告病情如何、住院狀況等節，未詳予查明，逕
    認被告無正當理由不到庭（參原判決理由五所示），不待被
    告陳述逕行判決，所踐行之訴訟程序容有違誤，且有礙於當
    事人受法院公平審判之訴訟權利，侵害被告審級利益，屬訴
    訟行為之重大瑕疵。
三、按第二審法院就上訴有理由或雖無理由但原判決不當、違法
    者，除因原審判決諭知管轄錯誤、免訴、不受理係不當而撤
    銷之情形，得發回原審外，原則上應撤銷原審判決並自為判
    決，固為刑事訴訟法第369第1項但書所明定；但本院斟酌原
    審法院，未進行實質審判程序，剝奪被告攻防之機會，即逕
    行為實體判決，違反刑事訴訟法之直接審理主義及言詞審理
    主義，不符公平審判原則，且侵害被告之審級利益，其訴訟
    程序之重大瑕疵，與刑事訴訟法第379條第6款之情形相當，
    難認原審此項訴訟程序之重大瑕疵，得因上訴補正或治癒。
    而本件原審為被告無罪之判決，雖對被告有利，惟原審法院
    已知悉被告因病住院接受治療中，而未究明被告病情是否已
    達無法到庭之程度，而依社會通念得認係不能於審判期日到
    庭之正當理由，於審判期日逕認被告經合法傳喚無正當理由
    不到庭，不待其陳述而為判決，被告受公平審判之權利遭受
    剝奪，其情形與第369條第1項但書所定「諭知管轄錯誤、免
    訴、不受理之判決」等未經第一審實質審理而缺少一個審級
    之情形，實屬相當，是依刑事訴訟法第369條第1項但書之立
    法精神及規範目的，實有將本案發回原審法院更為適法裁判
    之必要。
四、綜上，原審訴訟程序存有重大瑕疵，檢察官上訴意旨雖非執
    此指摘，然原判決既有前述可議之處，即屬無可維持，並為
    維護當事人之審級利益，自應由本院將原判決撤銷，發回原
    審法院，另為適法之處理，並不經言詞辯論為之。
據上論斷，依刑事訴訟法第369條第1項、第372條，判決如主文
。
中　　華　　民　　國　　111 　年　　6 　　月　　22　　日
　　　　　　刑事第七庭  審判長法  官  梁  堯  銘
                              法  官  張  智  雄
                              法  官  王  鏗  普
以上正本證明與原本無異。
不得上訴。
                              書記官  周  巧  屏
　　　　　　　　　　　　　　　
中　　華　　民　　國　　111 　年　　6 　　月　　22　　日